臺灣高等法院臺中分院刑事判決　　　　100年度上易字第992號
上　訴　人
即　被　告　葉建鈞
上列上訴人即被告因傷害案件，不服臺灣臺中地方法院99年度訴
字第3603號中華民國100年6月10日第一審判決（起訴案號：臺灣
臺中地方法院檢察署99年度偵字第16408號），提起上訴，本院
判決如下：
    主  文
上訴駁回。
    理  由
一、按依刑事訴訟法第350條、第361條、第362條、第367條規定
    ，不服地方法院之第一審判決而上訴者，須提出上訴書狀，
    並應敘述具體理由，為上訴必備之程式；其所提出之書狀未
    敘述上訴理由，或僅曾以言詞陳述上訴理由者，均應於上訴
    期間屆滿後20日內補提理由書於第一審法院。第一審法院經
    形式審查，認逾期未補提上訴理由者，應定期間先命補正；
    逾期未補正者，為上訴不合法律上之程式，應以裁定駁回。
    倘已提出上訴理由，但所提非屬具體理由者，或已上訴但未
    提上訴理由，經審判長定期間補正仍未補正者，則應由第二
    審法院以上訴不合法律上之程式，判決駁回。而所謂具體理
    由，必係依據卷內既有訴訟資料或提出新事證，指摘或表明
    第一審判決有何採證認事、用法或量刑等足以影響判決本旨
    之不當或違法，而構成應予撤銷之具體事由，始克當之（例
    如：依憑證據法則具體指出所採證據何以不具證據能力，或
    依憑卷證資料，明確指出所為證據證明力之判斷如何違背經
    驗、論理法則）；倘僅泛言原判決認定事實錯誤、違背法令
    、量刑失之過重或輕縱，而未依上揭意旨指出具體事由，或
    形式上雖已指出具體事由，然該事由縱使屬實，亦不足以認
    為原判決有何不當或違法者（例如：對不具有調查必要性之
    證據，法院未依聲請調查亦未說明理由，或援用證據不當，
    但除去該證據仍應為同一事實之認定），皆難謂係具體理由
    ，俾與第二審上訴制度旨在請求第二審法院撤銷、變更第一
    審不當或違法之判決，以實現個案救濟之立法目的相契合，
    並節制濫行上訴（最高法院97年度台上字第892號刑事判決
    意旨參照）。
二、被告上訴意旨略以：原審對林松德打人一事放水；故意不辦
    林松德，故意不向中區稅捐處查證檢舉一天營業新臺幣（下
    同）200元要繳稅；可請四平派出所老警員出庭對質，2人一
    起做筆錄；做筆錄穿便服；四平派出所旁消防隊醫療人員可
    證明被告全身雙膝受傷；ＴＶＢＳ來拍15分，當地里長做偽
    證；被告於2時14時之前到四平派出所，在吃晚飯前林松德
    打被告；林松德在亥時才做筆錄，在23時才送分局，這都是
    公安設局；林慧英法官（即原審判決之審判長）考試、筆試
    有抄作之嫌，請立委查閱；有必要查閱林慧英法官口試、筆
    試考卷云云。
三、本院查：
  (一)被告因不服上開臺灣臺中地方法院之第一審判決，而具狀敘
    明理由向原審法院提起上訴，則依刑事訴訟法第361條第2項
    之規定、該條項立法修正理由及上揭最高法院判決意旨，被
    告倘已提出上訴理由，但所提非屬具體理由者，即應由第二
    審法院以上訴不合法律上之程式，以判決駁回之；且上訴理
    由之具體與否係屬第二審法院審查範圍，不在命補正之列（
    參見法院辦理刑事訴訟案件應行注意事項第162點）。
  (二)原審判決以：
  (1)告訴人林松德確有於99年7月9日中午在上開地點與被告互毆
    扭打，且遭被告咬傷右胸口，林松德因此受有右上胸部咬傷
    、瘀血及腳部擦傷等傷害等節，業據證人林松德於偵查及審
    理中結證屬實，核與被告葉建鈞於99年7月9日警詢中供承：
    「（三星牌手機1支經林員指認為其所有之手機，為何會放
    你褲子左邊口袋中?）『當時我與林松德在打架』，我發現
    我的手機掉了，我要離開時隨手拿1支手機放置我的褲子口
    袋內就趕快離開。」、「．．．一言不合他就打我了，我馬
    上拿起手機要跟老闆報告，他就打掉我的手機，『當時發生
    混戰』，我的直覺要拿起掉的手機跑到遠的地方去打電話，
    當時警方就來了，警方與該男子在追我，我就跑，..。」（
    以上見警卷第5頁）、「（如附件1照片所示林松德有多處受
    傷?是否是你所造成?右胸是否為你咬傷?）『林松德跟我混
    戰中雙方都有受傷』，..。」、「（林松德筆錄聲稱你向他
    說擺設攤販販賣椰子每日營業額超過200元需要繳納租金，
    是否有此事）這是99年6月中區稅捐處規定的，我有跟他告
    知。」、「（林松德筆錄中聲稱該四平夜市場主賴麗如有同
    意他此地擺設攤販不用繳納任何租金，必須看管該場地禁止
    他人丟垃圾，為何你要向他告知繳納租金等語?）這個問題
    是我要提醒他這跟稅有關係。」（以上見警卷第6頁）、「
    （林松德筆錄中聲稱你發現林松德設攤賣椰子時，有騷擾他
    做生意並把他的攤位打翻，趁他不注意取走車上的手機【如
    附件3手機位置所示】是否有此事?）我沒有取走他手機的動
    機，我自己就有手機了，『我應該是混戰中』取走他的手機
    的。」（見警卷第7頁）等語；於99年7月10日偵查中直承：
    「（99年7月9日下午，為何會跟林松德吵架?）我於昨天中
    午到四平路與松竹路口夜市，我是到那裡做交通指揮，老闆
    叫我去把旗子整理好，當時我看到一部餐車停在路口，我說
    國稅局規定要繳稅，我是去告知，那邊不可以擺設攤販，『
    一言不合，我們就打了起來』，他說我有拿他的手機，當時
    在混亂當中，我的手機也掉了，我就隨手拿起1支手機放在
    口袋，他就在我後面追我，因為我要講電話，他也要講電話
    ，後來警察就來了，．．．。」、「．．．因為他打我，我
    要跑，『當時雙方打來打去很混亂』．．．。」等語（見99
    年度偵字第16408卷第22頁）情節相符。此外，復有廣安中
    醫診所診斷證明書1份及林松德右上胸部及腳部受傷照片計3
    張（見同上偵卷第23頁、26-27頁）在卷可稽，已足認定。
  (2)被告葉建鈞於99年7月9日警詢中先係辯稱：「．．．我不知
    道林松德的傷是否我造成的，我也不知道是否咬傷林松德。
    」云云（見警卷第7頁）。旋於翌日即同年月10日偵查中又
    辯稱：「（你為何要咬對方的胸部?）我沒有咬他，..我也
    不曉得有無打到他，也有可能碰觸到他。」云云（見99年度
    偵字第16408卷第22頁），核其先係辯稱：伊不知是否咬傷
    林松德云云，於翌日又改口辯稱：伊沒有咬林松德云云，所
    辯先後反覆不一。且被告於審理中又改口辯稱：伊沒有打林
    松德，伊與林松德在推手機、水果時會有肢體接觸，伊與林
    松德只有互相碰撞推擠云云，亦與其於警詢及偵查中直承伊
    有與林松德打架等語不符，是被告此部分所辯顯係臨訟避重
    就輕之詞，不足採信。
  (3)證人林松德於100年3月23日審理中雖曾證稱：伊身上所受的
    傷，除了手肘部分外，其餘都是99年7月9日中午12時30分許
    即第1次與被告互毆時所受的傷，至手肘部分係被告第2次過
    來時持鐵條揮打伊時，伊以手擋掉，鐵條有打到伊右手肘云
    云（見原審卷第58頁背面、第60頁正面、反面）。然查證人
    林松德於99年7月9日警詢中係證稱：「（葉某如何取走你手
    機?）他到達時向我說做200元以上要收取攤位費用，我不理
    會他，他就對我的水果攤掀掉，掀掉後，我馬上到路上收拾
    我的水果攤，趁我不注意之時，將我車後座的手機取走，我
    發現要跟他拿時，發生扭打，警方就到達現場。」、「（你
    何處受傷?為何會受傷?葉某是否有受傷?）我右上胸部咬傷
    瘀血，因為在我們扭打在一起時，他咬我胸部，因為我跟（
    被告）扭打時候有擦傷，以及警方強制逮捕時，他才會受傷
    。」、「（你們雙方扭打之時，葉某拿鐵條如何攻擊你?）
    他取走我手機之時，我要向他拿回來之時，他拿鐵條作勢要
    打我。」、「（你稱他拿鐵條要打你，為何你沒受傷?）攻
    擊時被我擋下來，後來里長下來幫忙，將它取走，所以我才
    沒受傷。」等語（見警卷第12-13頁）；於99年10月25日偵
    查中結證稱：「（99年7月9日中午12點半，是否有在四平路
    和松竹路口和葉建鈞起衝突?）我當時在擺攤賣椰子，他走
    過來，說我在那裡擺攤要錢，我不給他，他身上好像有酒味
    ，我不給他他就把我攤子打翻，『他用手打我身體、頭』，
    剛好警方經過，我把他拉住，要交給警察，警察說他不是管
    區的，就走掉了，葉建鈞就被放走了，大約20分鐘後他又來
    ，我就打電話給四平派出所，他要過來跟我要錢，我不給他
    ，他就用手搶，『然後咬我右胸口』，又用拳頭打我。..。
    」（見同上偵卷第37頁）、「（你何處受傷?）胸口被咬，
    手腳擦傷、瘀血。」、「（你確定他把你手機硬搶走，不是
    趁不注意拿走的?）他先用手打我，看到有鐵棍又拿鐵棍打
    我，我把鐵棍搶回來，．．．。」等語（見同上偵卷第38頁
    ）。又證人即警察曾宗南於審理中結證：「四平派出所值班
    通報四平夜市有人打架，我第1次到現場只有林松德在場，
    林松德說他被葉建鈞毆打。」、「（當時林松德的攤位是否
    有凌亂？）有幾顆椰子掉在地上，但我沒算。」、「（林松
    德在現場如何跟你說？）他說葉建鈞對他說四平夜市不能擺
    設攤位，叫他要離開現場，林松德說他有經過業主的同意，
    可以在那邊擺攤位。」、「（林松德有無跟你說他有被毆打
    的情形？）第1次只說被毆打，沒有說被毆打的詳情。」、
    「（你有無檢視林松德被毆打的情形？）從外觀看不出來，
    第1次林松德也沒有說他那裡受傷。」等語(見原審卷第48頁
    )。另證人江水旺於審理中亦結證稱：「（在99年7月9日被
    告與告訴人發生爭執時你有無在現場？）我剛好開車經過聽
    到他們在大聲爭執，後來警察就來了，被告就跑給警察追，
    後來3、4個警察就來了，把被告壓制帶回派出所。」、「（
    警察來之前被告跟告訴人他們做何事情？）就在吵架，原因
    我不清楚，被告拿了1支鐵桿在跟告訴人吵架，我去的時候
    被告的鐵桿是拿在手上，但我沒有看到被告拿鐵桿打告訴人
    。」等語（見原審卷第62頁）。再被告於同日審理中亦直承
    ：「（對證人江水旺之證言有何意見？）我們互不認識，手
    機部分如同我所述，鐵條則是因為風很大掉下來我要閃，我
    的直覺以為告訴人要拿東西打我，我有撿起鐵條，我怕他拿
    鐵條打我，我才會趕快拿著手機跑過去。」云云（見原審卷
    第63頁），足見證人林松德證稱：伊與被告於99年7月9日中
    午曾發生肢體衝突2次，第2次被告且有持鐵條作勢打伊等語
    ，確堪採信。又人之記憶常隨時間經過而趨模糊，則證人林
    松德於100年3月23日審理中就其上揭所受傷害究係何時發生
    有所誤記亦尚在常情之內。且核諸林松德於偵查中即陳明當
    日第1次衝突時，被告係用手打伊身體及頭部，嗣被告再度
    返回現場時，被告有咬伊胸口等語。而林松德所受上開傷害
    係右上胸部咬傷、瘀血及腳部擦傷，及證人曾宗南於審理中
    結證：「(你有無檢視林松德被毆打的情形？)從外觀看不出
    來，第1次林松德也沒有說他那裡受傷。」等語，足見林松
    德上開所受傷害應係當日被告再度返回現場並與林松德互毆
    時所致，應可認定。再者，上開診斷證明書固未記載林松德
    腳部擦傷之傷害，惟林松德確有因與被告扭打而受有此部分
    傷害，業據證人林松德於偵查及審理中結證明確（見偵卷第
    38頁、原審卷第60頁），且有林松德腳部擦傷之照片1張在
    卷可稽（見警卷第27頁），是證人林松德確有因與被告扭打
    而受有此部分傷害，亦足認定。
  (4)按正當防衛必須對於現在不法之侵害，始足當之，侵害業已
    過去，或無從分別何方為不法侵害之互毆行為，均不得主張
    防衛權，而互毆係屬多數動作構成單純一罪，而互為攻擊之
    傷害行為，縱令一方先行出手，還擊之一方，在客觀上苟非
    單純對於現在不法之侵害為必要排除之反擊行為，因其本即
    有傷害之犯意存在，自無主張防衛權之餘地（最高法院96年
    度臺上字第3526號判決意旨參照）。查被告與林松德第1次
    發生肢體衝突而離開現場後，旋於警察離開後再度返回現場
    與林松德發生爭執繼而扭打互毆並咬傷林松德胸口等節，業
    如前述，被告於警詢及偵查中亦直承當時伊係與林松德打架
    ，當時發生混戰等語，則被告主觀上顯有傷害之犯意存在無
    疑，是被告尚無主張正當防衛之餘地。
  (5)復爰審酌被告前無犯罪前科，有臺灣高等法院被告前案紀錄
    表1份在卷可稽；其僅因細故即動手與告訴人林松德互毆，
    並說明被告因在警察局遭林松德打1下而對林松德提出傷害
    告訴部分，業經檢察官另於99年11月4日以被告未能提出診
    斷證明書，照片亦無法看出被告頭部太陽穴部位是否有受傷
    ，被告是否確因遭林松德毆打而受傷尚有疑義為由，以99年
    度偵字第16408號對林松德為不起訴處分在案，有該不起訴
    處分書1份在卷可稽，及告訴人林松德所受之傷害程度尚非
    至鉅；兼衡被告犯罪之動機、目的、手段、所生危害及被告
    犯罪後曾於警詢及偵查中坦承有與林松德打架，雙方都有受
    傷等語，惟嗣於審理中則翻異前詞，矢口否認有動手毆傷告
    訴人之態度等一切情狀，處有期徒刑2月，並諭知易科罰金
    之折算標準。
  (三)從而，原審已詳敘其調查、取捨證據之結果及憑以認定犯罪
    事實之心證理由，並就被告所辯予以論述指駁，並說明縱以
    被告與告訴人彼此有扭打情事，亦不構成正當防衛等情，所
    為論斷，亦與經驗法則、論理法則，均屬無違。從形式上觀
    察，原審判決尚無不當或違法之情形存在。而被告所提之前
    揭上訴理由，有關製作筆錄員警是否著制服、被告本身有受
    傷、媒體前來拍攝、筆錄製作之遲速、提及200元款項一事
    之用途、對原審法院審判長專業之質疑，均非依據卷內既有
    訴訟資料或提出新事證以具體指摘或表明第一審判決有何採
    證認事、用法或量刑等足以影響判決本旨之不當或違法，而
    構成應予撤銷之具體事由，其所陳要非屬所謂之具體理由，
    揆諸上開最高法院判決意旨，及依「程序優先於實體」之刑
    事訴訟法原則，本件上訴自不合法定上訴程式，應予駁回，
    並不經言詞辯論為之。
據上論斷，應依刑事訴訟法第367條前段、第372條，判決如主文
。
中    華    民    國   100    年    8     月    2     日
          刑事第十庭      審判長法  官  江  錫  麟
                                法  官  周  瑞  芬
                                法  官  陳      葳
以上正本證明與原本無異。
不得上訴。
                                書記官  王  朔  姿
中    華    民    國   100    年    8     月    2     日